臺灣高等法院刑事判決
109年度上訴字第2853號
上  訴  人  
即  被  告  陳寶方



指定辯護人  本院公設辯護人李廣澤
送達代收人  陳炤烈
上列上訴人因偽造有價證券等案件，不服臺灣士林地方法院109
年度訴字第77號，中華民國109年6月3日第一審判決（起訴案號
：臺灣士林地方檢察署108年度偵字第14165號、第15316號，移
送併辦案號：臺灣新北地方檢察署108年度偵字第22845號、臺灣
士林地方檢察署109年度偵字第11807號），提起上訴，本院判決
如下：
    主  文
上訴駁回。
    事  實
乙○○因經濟狀況不佳，急需資金周轉，欲向丙○○借款新臺幣（下
同）20萬元，丙○○乃要求乙○○開立附表一所示之本票，並簽立附
表二所示之借據，且應由連帶保證人於前開本票及借據上簽名、
按指印以擔保該筆債務。乙○○明知其妹甲○○並未同意擔任該筆借
款之連帶保證人，亦未授權其代為簽署文件或票據，竟意圖供行
使之用及為自己不法之所有，基於行使偽造私文書、偽造有價證
券及詐欺取財之犯意，於民國108年5月10日，在新北市蘆洲區長
榮路「摩斯漢堡」店內假意去電甲○○，使丙○○誤認甲○○同意擔任
連帶保證人且授權乙○○簽署相關文件及票據後，除當場自任發票
人於附表一所示本票之「發票人」欄簽名外，另於「發票人」欄
同時偽造「甲○○」之署名、指印各2枚，表示甲○○係前開本票之
共同發票人，而接續偽造附表一所示「甲○○」與其同為發票人之
本票，並於附表二所示借據之「連帶保證人」欄偽造「甲○○」之
署名、指印各2枚，表示甲○○為該等借款之連帶保證人，而偽造
附表二所示之借據，並將附表一所示之本票及附表二所示之借據
交付丙○○而行使之，使丙○○陷於錯誤，依雙方約定預扣第一期利
息6,000元後，交付19萬4,000元予乙○○。
    理  由
一、本案作為認定事實所引用被告以外之人於審判外之供述證據
    ，均未經當事人及辯護人於言詞辯論終結前聲明異議，本院
    審酌各該證據資料製作時之情況，亦無違法不當及證明力明
    顯過低之瑕疵，依刑事訴訟法第159條之5規定，認均有證據
    能力。
二、得心證之理由
  ㈠上開事實，業據上訴人即被告乙○○於偵查、原審及本院審理
    中坦承不諱（他卷第24至25、46至48頁，審訴卷第54、80頁
    ，訴卷第32至34、68、73至76頁），核與證人即告訴人甲○○
    、丙○○於偵查中之證述相符（他卷第24、32至35頁，偵字第
    14165號卷第11至13頁，偵字第15316號卷第7頁，偵字第228
    45號卷第17、43至44頁），並有附表一所示之本票影本及附
    表二所示之借據影本、告訴人丙○○與被告之手機對話紀錄翻
    拍照片存卷可參（他卷第37至39、42頁），足徵被告上開任
    意性自白與事實相符，應堪採信。
  ㈡被告於原審審理中固供稱：借款當日經丙○○預扣1萬6,000元
    ，即本金與分期利息之總和，故只取得18萬4,000元等語(訴
    卷第77頁)，惟其於原審準備程序中，當庭供認告訴人丙○○
    所述借款時預扣6,000元，每月應還款1萬4,000元一情為真
    實，並稱：因事隔久遠已經不太記得細節，相關借款條件應
    以告訴人丙○○所述為準等語（訴卷第34頁），則其嗣於原審
    審理中翻異前詞，所述是否屬實，已非無疑。又民間借貸固
    常見於交付借款之際，先行預扣金額之情，但所預扣款項通
    常僅限利息，尚無在借款當日即連同分期攤還本金一併扣取
    之理，是被告前述預扣之1萬6,000元係本金與分期利息之總
    和一情，顯與一般民間借貸中預扣金額僅限利息之交易習慣
    相悖，難認屬實，自應以告訴人丙○○所述借款時預扣6,000
    元一情為可採，足認告訴人丙○○於借款當日係交付19萬4,00
    0元予被告。
  ㈢綜上，本案事證明確，被告犯行堪以認定，應依法論科。
三、論罪
  ㈠被告行為後，於108年12月25日修正公布之刑法第201條第1項
    偽造有價證券罪，於同年月27日生效施行。然該次修正僅就
    罰金刑部分修正，核與修正前適用刑法施行法第1條之1第2
    項之規定相同，就被告所涉本案偽造有價證券之法定刑度並
    未修正，且實質上並無法律效果及行為可罰性範圍之變更，
    自無新舊法比較適用之問題，非刑法第2條第1項所指之法律
    有變更，無該條之適用，應依一般法律適用原則，適用裁判
    時法。
  ㈡本票係表彰一定財產價值且得流通於市面之證券，屬有價證
    券。行使偽造之有價證券以使人交付財物，本即含有詐欺之
    性質，如果所交付之財物，即係該證券本身之價值，其詐欺
    取財仍屬行使偽造有價證券之行為，不另論以詐欺取財罪；
    但如行使該偽造之有價證券，係供擔保或作為新債清償而借
    款，則其借款之行為，已屬行使偽造有價證券行為以外之另
    一行為，應再論以詐欺取財罪。附表一所示之本票係供擔保
    本案債務之用，此觀附表二所示之借據上載明「商業本票NO
    526604號共1張給乙方（即告訴人丙○○）質押為憑」、「商
    業本票NO526605號共1張給乙方質押為憑」等情自明（他卷
    第37至38頁）。核被告所為，係犯刑法第201條第1 項之偽
    造有價證券罪、同法第216條、第210條之行使偽造私文書罪
    、同法第339條第1項之詐欺取財罪。
　㈢被告於附表一所示之本票及附表二所示之借據上偽造「甲○○
    」署名及指印之行為，各為其偽造有價證券及偽造私文書之
    階段行為，而其偽造有價證券後持以行使，其行使之低度行
    為，應為其偽造有價證券之高度行為所吸收，另其偽造私文
    書後復持以行使，其偽造私文書之低度行為，亦為行使之高
    度行為所吸收，均不另論罪。
　㈣被告先後於附表一所示之本票上偽造「甲○○」之署名及指印
    之行為，係基於密接之時間、地點實施，且係侵害同一被害
    人之法益，各行為之獨立性極為薄弱，依一般社會健全觀念
    ，在時間差距上，難以強行分離，應視為數個舉動之接續施
    行，包括於一行為予以評價，為接續犯。
　㈤被告所為偽造有價證券、行使偽造私文書及詐欺取財之行為
    ，時間、地點有所重疊，具有局部之同一性，係在同一犯罪
    決意及預定計畫下為之，依社會一般通念，難以從中割裂評
    價，應認屬同一行為，被告以一行為觸犯上開3罪名，為想
    像競合犯，應依刑法第55條之規定從一重之刑法第201條第1
    項之偽造有價證券罪處斷。
　㈥移送併辦事實與起訴事實為同一事實，為起訴效力所及，又
    起訴書雖未記載被告所為亦犯刑法第339條第1項之詐欺取財
    罪，然此部分與起訴事實間有想像競合犯之裁判上一罪關係
    ，為起訴效力所及，本院自得併予審理。
　㈦辯護人雖辯以：被告意在以告訴人甲○○擔任連帶保證人，原
    本只要在本票正面簽寫保證人即可，即僅成立偽造文書罪，
    惟因被告不懂票據法上之保證規定，才會在本票正面發票人
    欄簽寫「甲○○」，而觸犯偽造有價證券罪，是被告可依刑法
    第59條規定酌減其刑云云。惟刑法第59條規定犯罪之情狀可
    憫恕者，得酌量減輕其刑，其所謂「犯罪之情狀」，與同法
    第57條規定科刑時應審酌之一切情狀，並非有截然不同之領
    域，於裁判上酌減其刑時，應就犯罪一切情狀（包括第57條
    所列舉之10款事項），予以全盤考量，審酌其犯罪有無可憫
    恕之事由（即有無特殊之原因與環境，在客觀上足以引起一
    般同情，以及宣告法定低度刑，是否猶嫌過重等），以為判
    斷。被告前於107年1月25日，偽造告訴人甲○○為共同發票人
    之本票，經臺灣士林地方檢察署檢察官於108年5月9日以108
    年度偵字第7067號提起公訴，並經原審以108年度審訴字第3
    29號判決判處有期徒刑1年8月，再經本院以108年度上訴字
    第3728號判決上訴駁回確定，有起訴書、本院被告前案紀錄
    表在卷可參(偵字第22845號卷第49頁，本院卷第45頁)，衡
    諸被告於前案提起公訴後翌日即再為本件犯行，且前案與本
    案之犯罪手法、被害人均相同，足認被告毫無悛悔之意，惡
    性非輕，至被告縱係意在以告訴人甲○○擔任連帶保證人，惟
    其於行為時卻在本票之發票人欄偽造告訴人甲○○之署押，核
    其所為係犯偽造有價證券罪，綜觀被告之犯罪動機、目的、
    手段、犯罪情節，難認被告有犯罪特殊原因、環境或情狀，
    客觀上足以引起一般同情而顯可憫恕之情事，自無依刑法第
    59條酌減其刑之餘地。
四、原審以被告罪證明確，審酌被告因需錢孔急，為向告訴人丙○○借款，竟未經告訴人甲○○之同意或授權，偽造附表一所示
    之本票及附表二所示之借據，並持以交付告訴人丙○○而詐取
    財物，影響真正名義人之權益及金融交易秩序，所為實不足
    取，雖於犯後坦承大部分犯行，但迄今並未賠償告訴人丙○○
    ，亦未與告訴人甲○○達成和解，難認有真摯悔意，兼衡其品
    行、犯罪動機、目的、手段、所得利益、所生損害，暨高中
    肄業之智識程度、離婚、育有1名未成年子女、從事服務業
    ，月薪約2萬8,000元之家庭經濟及生活狀況等一切情狀，量
    處有期徒刑3年6月。另說明：㈠附表一所示之本票關於被告
    為發票人部分既係真正，僅告訴人甲○○為共同發票人之部分
    屬偽造之有價證券，自不能就整張本票宣告沒收，而僅能就
    該本票中有關「甲○○」為共同發票人部分，依刑法第205條
    規定，不問屬於被告與否，予以宣告沒收。而「甲○○」為共
    同發票人部分既經沒收，則該本票上「發票人欄」內偽造之
    「甲○○」署押及指印因前開沒收而無所附麗，自無庸再依刑
    法第219條規定諭知沒收。另被告所偽造附表二所示之借據
    ，雖為供犯罪所用之物，然因已交付告訴人丙○○收執，而非
    被告所有，且告訴人丙○○並非無正當理由取得者，爰不予宣
    告沒收。至附表二所示之借據上偽造之「甲○○」署名及指印
    各2枚，亦應依刑法第219條規定諭知沒收。㈡被告向告訴人
    丙○○詐得之19萬4,000元為被告之犯罪所得，並未扣案，且
    迄今尚未實際合法發還告訴人丙○○，又該沒收宣告對被告而
    言，難謂過苛，而無過苛調節條款之適用餘地，自應依刑法
    第38條之1第1項前段、第3項規定諭知沒收，並於全部或一
    部不能沒收或不宜執行沒收時，追徵其價額。核其認事用法
    俱無違誤，量刑及沒收尚屬允當。
五、量刑輕重，係屬法院得依職權自由裁量之事項，苟其量刑已
    以行為人之責任為基礎，並斟酌刑法第57條各款所列情狀，
    而未逾越法定刑度或有濫用權限情事，即不得任意指為違法
    。原審已就被告之量刑刑度詳為審酌如上，其量刑既未逾越
    法定刑度，亦未濫用自由裁量之權限，自難認有何不當。被
    告上訴請求從輕量刑，為無理由，其上訴請求依刑法第59條
    酌減其刑，亦無可採，已如前述，其上訴應予駁回。
據上論斷，應依刑事訴訟法第368條，判決如主文。
本案經檢察官黃騰耀到庭執行職務。
中　　華　　民　　國　　109 　年　　9 　　月　　29　　日
                  刑事第二十五庭 審判長法  官 邱滋杉
                                       法  官 陳彥年
                                       法  官 文家倩
以上正本證明與原本無異。
如不服本判決，應於收受送達後20日內向本院提出上訴書狀，其
未敘述上訴之理由者並得於提起上訴後20日內向本院補提理由書
（均須按他造當事人之人數附繕本）「切勿逕送上級法院」。
                                       書記官 桑子樑
中　　華　　民　　國　　109 　年　　9 　　月　　29　　日
附錄：本案論罪科刑法條全文
中華民國刑法第201條
意圖供行使之用，而偽造、變造公債票、公司股票或其他有價證
券者，處3年以上10年以下有期徒刑，得併科9萬元以下罰金。
行使偽造、變造之公債票、公司股票或其他有價證券，或意圖供
行使之用而收集或交付於人者，處1年以上7年以下有期徒刑，得
併科9萬元以下罰金。
中華民國刑法第216條
行使第210條至第215條之文書者，依偽造、變造文書或登載不實
事項或使登載不實事項之規定處斷。
中華民國刑法第210條
偽造、變造私文書，足以生損害於公眾或他人者，處5年以下有
期徒刑。
中華民國刑法第339條
意圖為自己或第三人不法之所有，以詐術使人將本人或第三人之
物交付者，處5年以下有期徒刑、拘役或科或併科50萬元以下罰
金。
以前項方法得財產上不法之利益或使第三人得之者，亦同。
前二項之未遂犯罰之。
附表一
編號  票號  票面金額（新臺幣） 發票日  發票人  到期日  偽造署押  1 CH526604號 20萬元 108年5月10日 乙○○甲○○  未載 「甲○○」之署名及指印各1枚 2 CH526605號 10萬元 108年5月10日 乙○○甲○○  未載 「甲○○」之署名及指印各1枚 

附表二
編號 借款金額（新臺幣） 借據日期 債務人 借款期限 偽造署押    連帶保證人   1 20萬元 108年5月10日 乙○○ 未載 「甲○○」之署名及指印各1枚    甲○○   2 10萬元 108年5月10日 乙○○ 未載 「甲○○」之署名及指印各1枚    甲○○